臺灣臺南地方法院刑事判決　　　　　　　　　　　　　九十年度訴字第一三一七號
　　公　訴　人　臺灣台南地方法院檢察署檢察官
　　被　　　告　甲○○
右列被告因妨害兵役案件，經檢察官提起公訴（九十年度偵字第一０八０一號），本
院判決如左：
    主  文
甲○○無罪。
    理  由
一、公訴意旨略以：被告甲○○係台南縣團管區司令部九十年度回役臨召四七三號應
    召員，應於民國（以下同）九十年八月十三日向高雄縣衛武營區報到，其召集令
    經勤區警察乙○○於九十年八月五日下午二時四十分送達台南縣西港鄉檨林村中
    周寮八號甲○○之住所，由甲○○之父周明昌代為簽收，周明昌於同年八月十一
    日轉交甲○○本人，惟甲○○收到召集令後，旋即出門離家未在原戶籍地居住，
    嗣後雖前往召集部隊，然未完成報到手續即又離開，不知去向，因認被告涉犯妨
    害兵役治罪條例第六條第五款之意圖避免臨時召集，應受召集，無故逾入營期限
    二日之罪嫌。
二、本件公訴人認被告涉犯前揭犯行，係以召集令回執、台南縣團管區司令部列管後
    備軍人移送法辦年籍表、台南縣團管區司令部妨害兵役案件移送報告書等文件，
    及證人周明昌（被告之父）之證述等事證為其論據。訊據被告甲○○矢口否認右
    揭行為，並以：召集令所載報到日前，伊因久未與家人連絡，致父親周明昌收受
    管區警員交付之召集令後，無法轉交或告知召集情事，且父親因不耐於管區警員
    一再往詢是否業已交付召集令，遂隨口答稱已將召集令交伊收執，實則伊並不知
    臨時召集之事，及至召集令所載報到日，伊父並要求姊夫丙○○前往衛武營區探
    詢無法交付召集令應如何處理，惟無所獲，伊並非故意不依規定應召服役云云置
    辯。然查：
  (一)被告於系爭臨時召集令所載召集時間即九十年八月十三日並未前往衛武營區報到
    ，此經被告自承在卷，是台南縣團管部妨害兵報告書載稱被告「雖有前往召集部
    隊報到，但未完成報到手續即又離開」云云，與事實並不相符。
  (二)證人即被告住所之勤區警員乙○○到庭結證稱：伊於九十年八月五日下午將召集
    令交付被告之後備軍人通報義務人周明昌，自此後即未再前往被告住處詢問周明
    昌是否已將召集令交付被告，迨至被告未依規定前往報到回役後，伊始前往製作
    周明昌之警訊筆錄等語；再查證人即被告姊夫（周明昌之女婿）丙○○則到庭證
    稱：伊實際上並未於召集令所載報到日期前往衛武營區查詢如無法連絡被告應如
    何處理等語。是證人周明昌於收受系爭臨時召集令日起至報到日屆至時止，其所
    屬勤區警員乙○○並未一再往詢是否已將召集令交付被告，且周明昌之女婿丙○
    ○亦未應周明昌之要求前往衛武營等情，已足確認。證人即被告之父周明昌於本
    院調查中到庭附合被告辯詞，證稱伊係因管區警員一再往詢是否已將召集令交付
    被告，故而誑稱已將兵單（召集令）交付被告，但伊女婿有應伊所託前往衛武營
    區探詢可否代為報到云云，顯無足採。應認證人周明昌於警訊中所供已將系爭臨
    時召集令於報到日前交付被告乙節為可信。被告前揭辯詞，顯係臨訟卸責之詞，
    不足採信，其於收受系爭臨時召集令後，無故逾入營期限二日未應召入營報到之
    事實已堪認定。
三、惟按被告之行為不罰者，應諭知無罪之判決，刑事訴訟法第三百零一條第一項定
    有明文。經查：
  (一)本案被告前因毒品犯行經法院以裁定令入戒治處所施以強制戒治，嗣於九十年四
    月廿三日停止戒治出所後，台南縣團管區司令部即依兵役法第二十條、常備兵補
    充服役規則第十條、常備兵回役免予回役處理辦法第七、八、十二條及後備軍人
    管理規則第四十一條規定，於上述強制戒治之停役原因消滅後，檢討呈報回役。
    並經軍管區司令部函請陸軍總司令部以九十年七月二十日（九０）信務字第一七
    七一九號函核定九十年八月二十日回役「第八軍團」；台南縣團管區司令部除依
    前述法規據以憑辦外，並按召集規則規定，以臨時召集方式，由警察分局於召集
    日前十日送達當事人，召集被告入營回役服現役，有軍管區司令部九十一年二月
    六日（九一）湘洋字第０二九三號函、陸軍總司令部九十年七月二十日（九０）
    信務字第一七七一九號與九十一年一月三日（九一）信務字第一八０號函、系爭
    臨時召集令回執及台南縣團管區司令部函附之臨時召集令空白樣張一紙在卷可稽
    。故系爭臨時召集係軍管區司令部決定是否召集，並由陸軍總司令部為回役人員
    之分發單位與召集日期之指定，再由台南縣團管區司令部發佈系爭臨時召集令，
    已堪確認。
  (二)次按臨時召集之範圍、人數、時日，由國防部視軍事需要以命令實施之，兵役法
    施行法第二十六條第一項定有明文。而兵役法施行法第二十六條第一項關於臨時
    召集方法之規定，既明示「由國防部以命令實施」，而未與同法關於後備軍人轉
    役或免役、召集之延期入營、禁役或緩召等事項，於第三十條、第三十一條及第
    三十五條第二款規定「由國防部所屬權責單位核定（准）」，依「明示其一，排
    除其他」之法理，顯見兵役法施行法規範意旨原即不擬授權國防部之下級權責單
    位（如軍管區司令部或陸軍總司令部）決定臨時召集之範圍、人數與時日等與後
    備軍人權利義務有重大關係事項之決定（核定）權限。
  (三)兵役法第二十條僅規定執行強制戒治之停役原因消滅時，回復現役，稱為回役
    ，並未敘及以何方式由何機關決定回役。常備兵補充兵服務規則第十條雖規定
    常備兵停役人員，於停役原因消滅時，除核定免予回役者外，由所隸團管區，以
    臨時召集入營回服現役。常備兵回役免予回役處理辦法第八、十二條亦分別規
    定停役人員由所隸團管區審查應予回役或免予回役後，列冊陳報軍管區司令部核
    定。及停役人員經核定回役者，由所隸團管區以臨時召集入營，補服其現役役期
    。後備軍人管理規則第四十一條第二項亦規定各應回役人員，由團管區層報軍
    管區核定後，指定回役單位，副知有關軍種總（司令）部，並由原戶籍地團管區
    以臨時召集，召集入營回服現役。綜上堪認軍管區司令部確係依據上述行政命
    令決定系爭臨時召集。然查常備兵補充兵服役規則係依據兵役法第十七條第三項
    及兵役法施行法第十八條規定所制定；常備兵回役免予回役處理辦法、後備軍人
    管理規則係依據兵役法施行法第十二條第二項、第二十一條之規定所制定。是兵
    役法施行法為上開軍管區司令部據以決定實施系爭臨時召集令之行政命令之母法
    ，亦無疑義。
  (四)又憲法第二十條規定，人民有依法律服兵役之義務，係指有關人民服兵役之重要
    事項均應以法律或法律明確授權之命令予以規定；再行政機關依其職權執行法律
    ，雖得訂定命令對法律為必要之補充，惟其僅能就執行母法之細節性、技術性事
    項加以規定，不得逾越母法之限度，迭經司法院大法官會議以釋字第二六八、二
    七四、三一三、三六０、三六七、四四三、四五六、四七九號解釋分別闡釋甚明
    ，上開「常備兵補充兵服役規則」、「常備兵回役免予回役處理辦法」、「後備
    軍人管理規則」內關於軍管區司令部核定停役人員是否回役後，由團管區司令部
    發佈臨時召集令之規定，逾越母法（兵役法第二十六條第一項）規定應由國防部
    決定實施之意旨，創設國防部所轄軍管區司令部亦得決定是否對人民為臨時召集
    之職權，與憲法第二十條之規範意旨相違，揆諸憲法第一百七十二條，大法官會
    議解釋第一三七號、第二一六號、第三九０號及第三九四號解釋意旨及罪刑法定
    主義之基本要求，上開行政命令就此超越母法授權部份之規定應認與兵役法第二
    十六條第一項之法律明文規定牴觸，本院依憲法第八十條依據法律獨立審判，自
    得拒絕其於本案之適用而不受其拘束（至該等行政命令牴觸憲法而應予宣告無效
    之部份應另由大法官會議解釋之）。準此，本案被告所受「臨時召集令」即因具
    有重大明顯之瑕疵而屬違法且無效，換言之，該所謂「臨時召集」並非兵役法、
    兵役法施行法及妨害兵役治罪條例所稱之「臨時召集」，而僅係上開逾越母法應
    屬無效行政命令所稱之「臨時召集」，被告自毋庸負擔該違法行政處分所課予之
    兵役義務，從而被告縱有無故未遵指定逾入營期限二日之事實，亦不能認為意圖
    避免有效之臨時召集，核與妨害兵役治罪條例第六條第五款之規定無關，其行為
    尚屬不罰之列，應由本院諭知無罪之判決。
據上論斷，應依刑事訴訟法第三百零一條第一項，判決如主文。
中      華      民      國    九十一    年      三      月    二十二    日
                                  臺灣臺南地方法院刑事第四庭
                                          法  官  陳欽賢
右正本證明與原本無異。
如不服本判決，應於判決送達後十日內，向本院提出上訴狀。
                                          書記官  何小玉
中      華      民      國    九十一    年      三      月    二十五    日
